【裁判字號】    99,易,2993
【裁判日期】    991130
【裁判案由】    業務侵占
【裁判全文】
臺灣臺中地方法院刑事判決              99年度易字第2993號
公  訴  人  臺灣臺中地方法院檢察署檢察官
被      告  陳嘉南
上列被告因業務侵占案件，經檢察官提起公訴（99年度偵字第50
12號），本院判決如下：
    主    文
陳嘉南意圖為自己不法之所有，而侵占對於業務上所持有之物，
處有期徒刑玖月；緩刑年。
    犯罪事實
一、陳嘉南前無不法犯罪之前科紀錄，素行尚佳，其自民國九十
    八年二月間起，受僱於址設臺中縣潭子鄉○○路九一巷九弄
    八號之獨資商號顏山口即益通企業社（下稱益通企業社）擔
    任業務專員，負責為益通企業社招攬電信門號使用客戶之推
    廣業務，為從事業務之人。陳嘉南一時利令智昏，竟意圖為
    自己不法之所有，基於反覆、延續侵占其向益通企業社所領
    取，欲搭配電信門號申辦使用專案而附贈之行動電話之單一
    行為決意，於其任職益通企業社期間，利用職務之便，先後
    在九十八年八月二十一日與同年月二十八日之密接時間內，
    於向益通企業社申領取得GPLUS廠牌GB－628型行動電話各四
    十支與二十五支後，未交付予申辦電信門號使用之客戶，且
    亦未於盤點結算時繳還予益通企業社，而以變易持有為所有
    之意思，接續予以侵占入己。嗣經益通企業社多次追索，陳
    嘉南均虛與委蛇、避不見面，益通企業社始悉上情。
二、案經益通企業社訴請臺灣臺中地方法院檢察署檢察官偵查起
    訴。
    理    由
一、證據能力方面：
  (一)按刑事被告之詰問權，係指訴訟上被告有在審判庭盤詰證人
    之權利；偵查中檢察官訊問證人，旨在蒐集被告犯罪證據，
    以確認被告嫌疑之有無及內容，與審判中透過當事人之攻防
    ，經由詰問程序調查證人以認定事實之性質及目的有別。偵
    查中辯護人僅有在場權及陳述意見權，此觀刑事訴訟法第二
    百四十五條第二項前段之規定甚明，檢察官訊問證人並無必
    須傳喚被告使其得以在場之規定，同法第二百四十八條第一
    項前段雖規定「如被告在場者，被告得親自詰問」，亦僅賦
    予該在場被告於檢察官訊問證人時得親自詰問證人之機會而
    已，被告如不在場，殊難期有親自詰問之可能。此項未經被
    告詰問之被告以外之人於偵查中向檢察官所為之陳述，依刑
    事訴訟法第一百五十九條第一項、第一百五十九條之一第二
    項之規定，除顯有不可信之例外情況外，原則上為「法律規
    定得為證據」之傳聞例外，依其文義解釋及立法理由之說明
    ，並無限縮於檢察官在偵查中訊問證人之程序，應已給予被
    告或其辯護人對該證人行使反對詰問權者，始有證據能力之
    可言。為保障被告之反對詰問權，並與現行法對傳聞例外所
    建構之證據容許範圍求其平衡，證人在偵查中雖未經被告之
    詰問，倘被告於審判中已經對該證人當庭及先前之陳述進行
    詰問，即已賦予被告對該證人詰問之機會，則該證人於偵查
    中之陳述即屬完足調查之證據，而得作為判斷之依據（最高
    法院97年度台上字第405號判決要旨參照）。本件證人即告
    訴人益通企業社委託之告訴代理人徐哲培已於本院九十九年
    十一月二日審理時，基於證人地位，且經合法具結，並在賦
    予被告陳嘉南對其對質詰問機會之情形下為證述，且證人徐
    哲培在本院之證述內容，核與其先前在偵查中所為之證陳言
    詞均大致相符，則證人徐哲培於偵查中之陳述已屬完足調查
    之證據，自得作為本件憑斷之論據。
  (二)另按被告以外之人（包括證人、鑑定人、告訴人、被害人及
    共同被告等）於審判外之陳述雖不符刑事訴訟法第一百五十
    九條之一至第一百五十九條之四等四條之規定，而經當事人
    於審判程序同意作為證據，法院審酌該言詞陳述或書面陳述
    作成時之情況，認為適當者，亦得為證據；當事人、代理人
    或辯護人於法院調查證據時，知有刑事訴訟法第一百五十九
    條第一項不得為證據之情形，而未於言詞辯論終結前聲明異
    議者，視為有前項之同意；此於刑事訴訟法第一百五十九條
    之五第一、二項定有明文。立法意旨在於傳聞證據未經當事
    人之反對詰問予以核實，原則上先予排除；惟若當事人已放
    棄反對詰問權，於審判程序中表明同意該等傳聞證據可作為
    證據；或於言詞辯論終結前未聲明異議，基於尊重當事人對
    傳聞證據之處分權，暨證據資料愈豐富，愈有助於真實發見
    之理念，且強化言詞辯論主義，使訴訟程序得以順暢進行，
    上開傳聞證據亦均具有證據能力。經查本件除上開部分外，
    下列被告以外之人在審判外之言詞或書面陳述，業經本院於
    審理期日踐行調查證據程序，檢察官、被告陳嘉南均未爭議
    其證據能力。本院審酌各該證據之製作及取得，並無證據顯
    示有何違背程序規定而欠缺適當性之情事，認以之為證據亦
    屬適當，依據上述說明，均應認具有證據能力。
二、訊據被告陳嘉南固坦陳其確實有在前揭時間接續向告訴人益
    通企業社各領取四十支與二十五支，合計共六十五支之GPLU
    S廠牌GB－628型行動電話，嗣後大部分皆未交付贈予申辦電
    信門號使用之客戶，復亦無於盤點結算時全數繳還予告訴人
    等情；惟矢口否認有何公訴人所指之業務侵占犯行，辯稱：
    伊向益通企業社申領前述行動電話係為搭配門號申辦使用專
    案附贈予客戶之用。當時伊有推銷招攬五至六位客戶交易成
    功，所以有將行動電話交付予客戶。剩下之行動電話，因伊
    有向益通企業社表示要將之購買下來另作推銷，買受之價金
    則請益通企業社逕自從要支付予伊之推銷門號之抽佣中扣抵
    ，所以才沒有將該等行動電話交還予益通企業社。伊既已因
    買受而取得該等行動電話之所有權，縱之後因抽佣不足抵償
    ；或一時經濟拮据，未全數償付買受該等行動電話之價金，
    此亦僅屬民事之債務不履行問題，自無檢察官所指業務侵占
    犯行之可言云云；惟查：
  (一)上揭被告陳嘉南確實有在前揭時間接續向告訴人益通企業社
    領取GPLUS廠牌GB－628型行動電話共計六十五支，嗣後被告
    並未清楚交代其此部分所領取手機之流向，亦未於例行盤點
    結算時繳還予告訴人等情，業據證人徐哲培先後於偵查及本
    院審理時指述綦詳（見偵查卷第16頁至第17頁、第25頁至第
    27頁，本院卷第28頁反面至第31頁），並有被告先後於九十
    八年八月二十一日、同年月二十八日各領取上揭型號之行動
    電話四十支、二十五支時所簽立之估價單二張、被告嗣後與
    告訴人就彼此間之債權債務關係協調後，達成協議時所署立
    之切結書一紙等件附卷可稽（見偵查卷第9頁、第10頁、第3
    1頁），被告對其確有於前開時間接續向告訴人領受合計共
    六十五支之GPLUS廠牌GB－628型行動電話等情亦不加爭執，
    其雖另聲稱領取該等行動電話後，有推銷招攬五至六位客戶
    申辦行動電話門號之交易成功，故有將此部分行動電話交付
    予客戶云云；然此情已為證人徐哲培所否認，被告亦始終未
    能提出此部分確有順利招攬客戶申辦行動電話門號成功之具
    體事證以供本院參酌，堪認應以證人徐哲培之指述內容為實
    在，是被告確有於上述時間接續向告訴人領取GPLUS廠牌GB
    －628型行動電話共計六十五支，嗣後被告並未清楚交代此
    等所領取手機之流向，亦未於告訴人例行清點結算時繳還予
    告訴人等情，應甚為明確。準此，本件被告是否構成公訴人
    所指之刑法業務侵占罪之關鍵及本院所應予審究者，厥為被
    告基於行動電話門號招攬業務之需要，向告訴人領取手機使
    用，彼此間究係基於如何之關係為行動電話之授受？被告領
    受告訴人所發放之行動電話，有無因之而取得所有權？如有
    ，其取得之方式為何？被告是否因取得該等所領取手機之所
    有權，而無刑法業務侵占罪之成立可言？
  (二)查告訴人益通企業社緣於搭配電信門號申辦使用專案而附贈
    之故，於所聘請之業務人員為客戶之招攬事務執行前，先行
    發送行動電話予業務人員收持備用，於業務人員領受之當時
    ，並無移轉手機所有權予業務人員之機制，亦即業務人員所
    收受暫時持有之行動電話，仍屬告訴人所有之物，業務人員
    若未完足推銷，搭配電信門號申辦使用專案而贈與客戶，即
    需於告訴人固定週期之例行結算日攜回與告訴人作清點結算
    等情，已據證人徐哲培於本院審理時證陳甚詳（見本院卷第
    29頁），核與證人即與被告同受告訴人所聘僱，亦在告訴人
    企業社任職業務人員之洪伸和於本院審理時到庭所結證之其
    在告訴人企業社內因業務需要，而領受行動電話與嗣後如何
    清點結算之事宜均大致相符（見本院卷第26頁至第28頁），
    是告訴人所聘僱之業務專員因招攬電信門號申辦業務執行之
    需要，而事先向告訴人領受行動電話時，並非等同於客戶直
    接向告訴人締約受贈手機，該等所領受行動電話之所有權並
    未移轉予業務人員，嗣後業務人員亦非全然僅立基於為自己
    之利益向客戶推銷電信門號之申辦，而係由告訴人同蒙促銷
    交易成功之利益，則若嗣後業務人員未將已領受未完足推銷
    用罄所剩餘之行動電話攜回與告訴人作清點結算，甚而擅自
    據為己有，即難謂單純僅係負擔民事債務不履行責任問題，
    而無刑法業務侵占罪責成立之餘地。本件被告雖以前揭情詞
    置辯；惟其究係於領受當時即取得該等所領取行動電話之所
    有權？抑或需嗣後向告訴人另為買受之意思表示，始繼受手
    機所有權之移轉，被告所供陳前後反覆，莫衷一是，已難遽
    認其所辯為真實。又被告固另辯稱其係告訴人企業社同有合
    夥之股東，故其推展業務及與告訴人企業社合作之模式，與
    告訴人所聘僱之一般業務專員並不相同云云；然此情非惟已
    據證人徐哲培所否認，且被告迄今均未就其係以如何之方式
    入夥告訴人企業社？合作之方式為何？如何為營利所得之分
    配等相關事項為具體闡明，亦難據此即率為對被告有利之論
    斷。至證人徐哲培雖於本院審理時，另陳稱告訴人企業社在
    與業務人員作清點結算時，別有所謂「買斷」之機制，即未
    贈與用罄之行動電話，業務人員得向企業社表達欲以成本價
    買受之意願，買賣價金則由告訴人於應發放予業務人員之佣
    金中予以扣抵等語，則若業務人員有為此買受意思之表達，
    經告訴人之允諾，此時應認業務人員已取得該等行動電話之
    所有權；但於本件被告就系爭六十五支手機之業務執行情形
    ，始終未與告訴人作清點結算，亦從未向告訴人表示欲將該
    等行動電話買受為己有，僅價金猶待清償而已等情，業經證
    人徐哲培於本院指陳甚明（見本院卷第30頁反面至第31頁）
    ，則被告既未因「買斷」而取得其所領受行動電話之所有權
    ，嗣後竟將之據為己有，不予歸還告訴人，被告所為自已該
    當於刑法業務侵占罪之構成要件，應允無疑義。
  (三)綜此，被告陳嘉南前揭所為之辯述，無非事後卸責避就之語
    ，委無可採。是本件事證至臻明確，被告已難脫辭其罪責，
    其犯行洵堪認定。
三、被告陳嘉南受告訴人益通企業社之聘僱擔任業務專員，負責
    為告訴人招攬電信門號使用申辦客戶之推廣業務，其為從事
    業務之人無訛。被告將因職務上之關係所領取而持有之行動
    電話逕予侵占入己，核其所為，應係犯刑法第三百三十六條
    第二項之業務侵占罪。被告出於一個侵占犯意之決定，於密
    切接近之時間，利用向告訴人領取欲搭配電信門號申辦使用
    專案而附贈之行動電話之機會，屢將因業務關係所持有之行
    動電話侵占入己，乃達成其同一犯罪之各個舉動，事實上有
    不可分離之密接關係，而持續侵害同一法益（即侵害告訴人
    之法益），於犯罪行為完畢之前，雖其各個舉動與業務侵占
    罪之構成要件均相符，但被告主觀上應皆係以各個舉動為其
    全部犯罪行為之一部，且客觀上亦係在密切之時地實施，則
    在刑法評價上，視為數個舉動之接續施行，而包括以一行為
    予以評價，較為合理，是各應屬法律概念之一行為，而成立
    接續犯。爰審酌被告之素行，其侵占業務上所持有向告訴人
    所領得之前揭行動電話計六十五支，破壞從事業務之人應本
    之忠實誠信關係，又為圖思解決個人經濟週轉之需要，竟以
    不法侵占之手段達成目的，致生損害於告訴人，其行為自屬
    可議；並衡酌被告不法所得之利益未臻至鉅，但犯後猶飾詞
    狡辯，未見對自己犯行展現深切悔意之犯罪後態度等一切情
    狀，量處如主文所示之刑。末查，被告前未曾因故意犯罪受
    有期徒刑以上刑之宣告，此有臺灣高等法院被告前案紀錄表
    在卷可憑，其因一時利令智昏而起意侵占業務上所管領持有
    之物品，固值非難；然被告嗣後已與告訴人達成和解，告訴
    人且具狀表明不予追究，希冀法院給予被告緩刑宣告之自新
    契機，此有和解書一分存卷可憑（見本院卷第40頁），本院
    因認被告經此偵審程序與科刑之教訓，當能知所警惕而信無
    再犯之虞，是對其所宣告之刑，應以暫不執行為適當，爰依
    刑法第七十四條第一項第一款之規定，併予諭知緩刑三年，
    以勵自新。
據上論斷，應依刑事訴訟法第二百九十九條第一項前段，刑法第
三百三十六條第二項、第七十四條第一項第一款，刑法施行法第
一條之一第一項、第二項前段，判決如主文。
本案經檢察官戚瑛瑛到庭執行職務。
中    華    民    國    99    年    11    月    30    日
                  刑事第八庭  審判長法  官  張智雄
                                    法  官  楊曉惠
                                    法  官  陳思成
以上正本證明與原本無異。
如不服本判決應於收受判決後10日內向本院提出上訴書狀，並應
敘述具體理由；其未敘述上訴理由者，應於上訴期間屆滿後20日
內向本院補提理由書（均須按他造當事人之人數附繕本）「切勿
逕送上級法院」。
                                    書記官  陳淑華
中    華    民    國    99    年    11    月    30    日
附錄論罪科刑法條
刑法第三百三十六條第二項
對於業務上所持有之物，犯前條第一項之罪者，處六月以上五年
以下有期徒刑，得併科三千元以下罰金。

司法院資訊處製作；財團法人民間司法改革基金會備份。
